【裁判字號】    96,上更(一),817
【裁判日期】    970604
【裁判案由】    強盜
【裁判全文】
臺灣高等法院刑事判決             96年度上更(一)字第817號
上  訴  人
即  被  告  乙○○
指定辯護人  本院公設辯護人王永炫
上列上訴人因強盜等案件，不服臺灣士林地方法院93年度訴字第
397號，中華民國93年12月7日第一審判決（起訴案號：臺灣士林
地方法院檢察署93年度偵字第3611號），提起上訴，經判決後，
由最高法院發回更審，本院判決如下：
    主  文
上訴駁回。
    事  實
一、乙○○意圖為自己不法之所有，於93年3月24日下午2時許，
    持螺絲起子、六角板手、多用途萬能刀、鑿子、瓦斯槍等在
    客觀上足對人之身體、生命構成威脅之兇器，進入台北市○○區○○路366號育成高中地下停車場內，先破壞丙○○所
    有車牌F3-1268號自用小客車之門鎖後（毀損部分未據告訴
    ），侵入車內竊取鑰匙兩串、遙控器2個及新台幣（下同）
    2000餘元。再於同一時、地，以螺絲起子卸除甲○○所有車
    牌8D-6043號自用小客車之右後車窗，正欲著手行竊之際，
    即因該車警笛響起而為丙○○發現，乙○○見事機敗露乃作
    勢欲逃，以所持之袋子攻擊丙○○，惟為丙○○躲開，丙○○復追及乙○○而將之壓制於地，乙○○掙脫後逃往地下室
    餐廳入口處，經該校章鼎飛教官及其他職員聞風前來予以圍
    捕，詎乙○○為脫免逮捕，竟於求情之際趁機取出預藏之瓦
    斯槍襲擊章鼎飛等人，致章鼎飛等人之雙眼均一時無法睜視
    ，乃為乙○○短暫掙脫，嗣乙○○即復被追及，適警據報趕
    到，予以逮捕，並扣得乙○○所有如附表所示之犯案工具（
    另扣得鑰匙7支非供犯案之用）。
三、案經台北市政府警察局南港分局移送台灣士林地方法院檢察
    署檢察官偵查起訴。
    理  由
壹、程序部分
    按被告以外之人於審判外之言詞或書面陳述，除法律有規定
    者外，不得作為證據；又被告以外之人於審判外之陳述，雖
    不符第159條之1至第159條之4之規定，但經當事人於審判程
    序同意作為證據，法院審酌該言詞陳述或書面陳述作成時之
    情況，認為適當者，亦得為證據；當事人、代理人或辯護人
    於法院調查證據時，知有第159條第1項不得為證據之情形，
    而未於言詞辯論終結前聲明異議者，視為有前項之同意，刑
    事訴訟法第159條第1項、第159條之5規定甚明。經查，本判
    決後開所引用之各該被告以外之人於審判外之陳述（包括書
    面陳述），雖屬傳聞證據，且經辯護人具狀表示無證據能力
    ，惟嗣於本院審理時，被告乙○○、辯護人及檢察官均表示
    對證據能力無意見而不予爭執，且迄至言詞辯論終結前亦均
    未聲明異議，本院審酌上開證據資料製作時之情況，尚查無
    違法不當及證明力明顯過低之瑕疵，亦認為以之作為證據應
    屬適當，故揆諸前開法律規定與說明，爰逕依刑事訴訟法第
    159條之5規定，認前揭證據資料均例外有證據能力。
貳、實體部分
一、訊據被告固坦承於上揭時地，以預藏之螺絲起子等物為工具
    ，分別竊取被害人丙○○前開自用小客車內之財物得手，暨
    竊取被害人甲○○之前開自用小客車內財物而未遂等節，惟
    堅決否認有準強盜犯行，辯稱：其未攻擊丙○○，是他們4
    、5人把我圍起來要打我，我是自衛云云。經查：
(一)被告關於上揭竊盜犯行之自白，經核與證人即被害人丙○○
    、甲○○於偵查及原審中所述遭竊情節相符（見偵查卷第31
    至35頁、原審卷86至87頁、第96至97頁），並有被告所有供
    行竊用之螺絲起子、鑿子、萬用刀及瓦斯槍等物（如附表所
    示）扣案足憑。至被告所持以犯罪經扣案之瓦斯槍1把經本
    院送請鑑定結果，認係槍型噴霧器，可噴射不明氣體，與槍
    砲彈藥刀械管制條例所稱之殺傷力無涉，有內政部警政署刑
    事警察局97年4月15日刑鑑字第0970041110號槍彈鑑定書1份
    （見本院更一卷第53至54頁）在卷可按，是該瓦斯槍即非屬
    槍砲彈藥刀械管制條例所列管之槍械，即無該當於該條例所
    規定之犯罪。又被告行竊所得之鎖匙2把及遙控器2個，於扣
    案後，已交由被害人丙○○取回乙情，亦有贓物認領保管收
    據乙紙在卷可稽（附於偵查卷第45頁），並有被告侵入行竊
    之車號F3-1268號自用小客車採證照片4張、車號8D-6043號
    自用小客車採證照片4張、及紙鈔（1千元與5百元各1張、1
    百元5張）、瓦斯槍與螺絲起子等扣案工具之照片各乙張在
    卷可稽（附於偵查卷第47至52頁）。另被告辯稱扣案之2000
    元為其所有，其僅於丙○○車上竊得6、70元銅板云云，然
    證人丙○○於本院更審中證稱：我當時在做小吃生意，所收
    的錢綁在一起，總共2000多元，2000元中有零錢、100元、
    500元都綁在一起，失竊的就是這壹包，沒有其他失竊的零
    錢，硬幣差不多100元左右，其他都是紙鈔，加起來2千元，
    時間太久，正確數目記不清楚等語（見本院更一卷第68頁）
    ，核與被告為警查扣之2000元中包含1000元紙鈔1張、500元
    紙鈔1張、100元紙鈔5張及被告自承偷竊之銅板6、70元等情
    大致相符，並有台北市政府警察局南港分局扣押物品目錄表
    1紙（見偵查卷第46頁）在卷可憑，而被告於本院更審中對
    其所竊取之金額為2千餘元亦不爭執，基上論述，本院當以
    證人丙○○所證述其遭竊金額約2000餘元為據。是被告上開
    竊盜犯行堪予認定。
(二)被告雖辯稱其未攻擊丙○○，是他們4、5人把我圍起來要打
    我，我是自衛云云。惟查，證人丙○○於原審證稱：我在停
    車場欲開車出去時，看到另一部車有人影，先聽到警報器警
    鈴響，後看到車子的玻璃破掉，遂詢問被告在做何事，並趨
    近被告，被告馬上拿包包要甩我，我被甩開後被告就跑走，
    我追到合作社的地方，被告在樓梯被我壓制下來，被告以未
    被壓制之另一手打我，我有閃開，被告又掙脫逃跑，後在餐
    廳口被來支援的人包圍，被告當時請求原諒，並要求放了他
    ，但卻趁大家不注意時拿出瓦斯槍噴我們的眼睛等情（見原
    審卷第87至88頁）；核與證人章鼎飛證稱：被告有叫我們放
    開他，我們是有放開他，把他圍起來，沒有讓他逃跑；他乘
    我們不注意的時候拿出瓦斯槍；被告被圍起來時，我們沒有
    人上前去攻擊他等語相符（見原審卷第99頁）。復參以當時
    案發情形，證人丙○○等人既已通知員警前來處理，且被告
    亦自承當時其已處於向眾人求饒狀態，則證人丙○○等人自
    僅需藉其人數優勢包圍被告即足，實無再動手毆打被告之必
    要，是被告辯稱其所為係出於自衛云云，無可採信。況證人
    丙○○、章鼎飛二人，於檢察官偵查中及原審審理中均為一
    致之供述，且與被告並無何夙怨，此次僅因偶然情形查獲被
    告行竊，衡情要無於案發後迄今均以一致之證詞誣陷被告，
    而甘冒偽證刑責之必要，堪認渠等上開證詞，應屬可信。
(三)按刑法第329條準強盜罪之規定，將竊盜或搶奪之行為人為
    防護贓物、脫免逮捕或湮滅罪證而當場施強暴、脅迫之行為
    ，視為施強暴、脅迫使人不能抗拒而取走財物之強盜行為，
    乃因準強盜罪之取財行為與施強暴、脅迫行為之因果順序，
    雖與強盜罪相反，卻有時空之緊密連接關係，以致竊盜或搶
    奪故意與施強暴、脅迫之故意，並非截然可分，而得以視為
    一複合之單一故意，亦即可認為此等行為人之主觀不法與強
    盜行為人之主觀不法幾無差異；復因取財行為與強暴、脅迫
    行為之因果順序縱使倒置，客觀上對於被害人或第三人所造
    成財產法益與人身法益之損害卻無二致，而具有得予以相同
    評價之客觀不法。故擬制為強盜行為之準強盜罪構成要件行
    為，雖未如刑法第328條強盜罪之規定，將實施強暴、脅迫
    所導致被害人或第三人不能抗拒之要件予以明文規定，惟必
    於竊盜或搶奪之際，當場實施之強暴、脅迫行為，已達使人
    「難以抗拒」之程度，其行為之客觀不法，方與強盜行為之
    客觀不法相當，而得與強盜罪同其法定刑（司法院釋字第63
    0號解釋參照）。查本案被告遭證人丙○○等人追捕包圍後
    ，即佯裝認錯請求原諒，待證人丙○○等人疏於防備之際，
    持瓦斯槍噴丙○○等人之眼睛，致丙○○等人眼睛灼痛，無
    法張開，趁機逃逸等情，業據證人丙○○、章鼎飛於警詢、
    偵查時證述明確（見偵查卷第31、37、73頁），揆諸前開釋
    字第630號解釋意旨，可知被告為脫免逮捕所為之上開行為
    ，應已該當刑法第329條之「強暴」要件，而成立準強盜罪
    甚明。
(四)次按刑法第329條所謂當場，固不以實施竊盜或搶奪者尚未
    離去現場為限，即已離盜所而尚在他人跟蹤追躡中者，仍不
    失為當場。惟於竊盜或搶奪者離去盜所後，行至中途始被撞
    遇，則該中途，不得謂為當場（最高法院28年上字第1984號
    判例參照）。換言之，準強盜罪之強暴脅迫行為，必須施於
    「當場」，亦即在時間言，須施於犯罪實施中或甫完成後，
    在空間言，須在犯行現場，或已離現場而仍在他人跟蹤追躡
    中者，始足當之。查本件被告係於竊取丙○○前開車內財物
    得手後，甫著手於竊取甲○○前開車內財物之際，即遭被害
    人丙○○發覺並進行追捕，顯見被告於竊取丙○○前開財物
    既遂後，仍在同一停車場繼續偷竊，並未脫離犯罪現場甚明
    ，揆諸前開判例意旨，被告所為脫免逮捕而對丙○○等人施
    以強暴行為，自當符合刑法第329條「當場」之要件。被告
    辯稱其竊取第一輛車後，於正欲著手偷竊第二輛車時，始因
    警報器響，而為丙○○發現並生爭執，此時應為「中途」，
    而非「當場」云云，應無可採。是綜上，被告之準強盜犯行
    事證明確，應依法論科。
三、刑法業於94年2月2日經總統以華總一義字第09400014901號
    令修正公布，於被告行為後之95年7月1日施行。而按行為後
    法律有變更者，適用行為時之法律，但行為後之法律有利於
    行為人者，適用最有利於行為人之法律，修正後刑法第2條
    第1項定有明文。此條規定係規範行為後法律變更所生新舊
    法律比較適用之準據法，本身尚無新舊法比較之問題，於新
    法施行後，應一律適用新法第2條第1項之規定，為「從舊從
    輕」之比較，先予敘明。再按本次法律變更，比較時應就罪
    刑有關之共犯、未遂犯、想像競合犯、牽連犯、連續犯、結
    合犯，以及累犯加重、自首減輕暨其他法定加減原因（如身
    分加減）與加減例等一切情形，綜其全部罪刑之結果而為比
    較（最高法院95年5月23日95年度第8次刑庭會議決議參照）
    。就本件相關修正後刑法第47條第1項規定「受徒刑之執行
    完畢，或一部之執行而赦免後，五年以內故意再犯有期徒刑
    以上之罪者，為累犯，加重本刑至二分之一。」，與修正前
    刑法第47條規定「受有期徒刑之執行完畢，或受無期徒刑或
    有期徒刑一部之執行而赦免後，五年以內再犯有期徒刑以上
    之罪者，為累犯，加重本刑至二分之一。」不同，亦即新法
    累犯之要件已有限縮，自屬法律有變更，經比較新舊法，修
    正前刑法第47條規定並非有利於被告，而應適用修正後刑法
    第47條第1項之規定（最高法院96年度台上字第3064號判決
    意旨參照）。
四、被告前開持以行竊之螺絲起子、六角板手、多用途萬能刀、
    鑿子、瓦斯槍等物，均足以對人之身體、生命產生危險，故
    應認均屬兇器無疑，被告持該等兇器竊盜既遂、未遂後，復
    為脫免逮捕而當場施以強暴，係犯刑法第329條、第330條第
    1項之加重準強盜罪。起訴書雖認被告所為，係犯刑法第321
    條第1項第3款之連續加重竊盜罪及同法第329條、第330條第
    2項、第1項之加重準強盜未遂罪，惟被告係於竊取丙○○前
    開車內財物得手後，甫著手於竊取甲○○前開車內財物之際
    ，即遭被害人丙○○發覺，嗣於脫免逮捕之過程對丙○○等
    人施以強暴，顯見被告於竊取丙○○前開財物既遂後，並未
    脫離同一現場甚明，該二起竊案於時間上既屬密接，犯罪處
    所又係同一，則被告於受丙○○等人追捕過程為脫免逮捕所
    為之強暴行為，自不能僅就發生在後之竊盜未遂行為認定為
    準強盜犯行，而應認為被告此部分二起竊盜犯行，俱屬其事
    後所為準強盜犯行之一部，並依法條競合，逕論以一刑法第
    329條、第330條第1項之加重準強盜既遂罪即已足，附此敘
    明。又被告曾因偽造文書及竊盜案件，經法院分別判處有期
    徒刑10月及1年，合併定應執行刑為有期徒刑1年8月，於92
    年2月28日縮短刑期執行完畢，有本院被告全國前案紀錄表
    在卷足憑，其受有期徒刑執行完畢後，5年內再犯有期徒刑
    以上之本罪，為累犯，應依法加重其刑。原審適用刑法第32
    9條、第330條第1項、第47條、第38條第1項第2款，審酌被
    告素行不佳，且本案係攜帶瓦斯槍行竊，並為脫免逮捕而使
    用瓦斯槍攻擊無辜他人，惡性非輕，及部分竊得財物已由被
    害人領回，並其犯罪動機、目的、所生危害及犯後態度等一
    切情狀，量處有期徒刑7年6月，又扣案如附表所示之物，係
    被告所有並供犯罪所用之物，業據被告於原審審理時自承在
    卷，應依法宣告沒收。經核認事用法俱無不合，量刑亦屬允
    當。被告上訴意旨猶執陳詞，否認有準強盜犯行云云，為無
    理由，應予駁回。
據上論斷，應依刑事訴訟法第368條，判決如主文。
本案經檢察官羅松芳到庭執行職務。
中    華    民    國    97    年    6     月    4     日
                  刑事第十五庭審判長法  官  吳昭瑩
                                    法  官  李釱任
                                    法  官  蘇隆惠
以上正本證明與原本無異。
如不服本判決，應於收受送達後十日內向本院提出上訴書狀，其
未敘述上訴之理由者並得於提起上訴後十日內向本院補提理由書
（均須按他造當事人之人數附繕本）。
                                    書記官  吳玉華
中    華    民    國    97    年    6     月    6     日
附錄本案論罪科刑法條全文：
中華民國刑法第329條：
(準強盜罪)
竊盜或搶奪，因防護贓物、脫免逮捕或湮滅罪證，而當場施以強
暴脅迫者，以強盜論。
中華民國刑法第330條第1項：
犯強盜罪而有第321條第1項各款情形之一者，處7年以上有期徒
刑。
附表：
┌─────────┬──────────┐
│    品    名      │    單位及數量      │
├─────────┼──────────┤
│螺絲起子          │3支                 │
├─────────┼──────────┤
│六角板手          │2支                 │
├─────────┼──────────┤
│多用途萬能刀      │1支                 │
├─────────┼──────────┤
│汽車鎖匙          │3支                 │
├─────────┼──────────┤
│鐵勾              │3支                 │
├─────────┼──────────┤
│鑿子              │1支                 │
├─────────┼──────────┤
│瓦斯槍            │1支                 │
└─────────┴──────────┘


司法院資訊處製作；財團法人民間司法改革基金會備份。
